臺灣高等法院民事判決　　　　　　　　 93年度家上字第334號
上訴人即
反訴原告　　甲○○
被上訴人即
反訴被告　　乙○○
訴訟代理人　謝心味律師
上列當事人間離婚事件，上訴人對於中華民國93年9 月17日臺灣
板橋地方法院93年度婚字第273 號第一審判決提起上訴及反訴，
本院於94年7月19日言詞辯論終結，判決如下：
    主  文
原判決廢棄。
被上訴人在第一審之訴駁回。
准上訴人與被上訴人離婚。
被上訴人應給付上訴人新台幣捌拾萬元，及自本件離婚判決確定
翌日起，至清償日止，按年息百分之5計算之利息。
上訴人其餘反訴駁回。
本訴之第一、二審訴訟費用由被上訴人負擔；反訴訴訟費用由被
上訴人負擔4分之1，餘由上訴人負擔。
    事實及理由
一、按婚姻無效、確認婚姻成立或不成立、撤銷婚姻、離婚或夫
    妻同居之訴，得合併提起，或於第一審或第二審言詞辯論終
    結前，為訴之變更、追加或提起反訴，民事訴訟法第572 條
    第1 項定有明文。本件被上訴人即反訴被告（下稱被上訴人
    ）起訴請求准其與上訴人即反訴原告（下稱上訴人）離婚，
    原審為被上訴人勝訴之判決，上訴人於民國（下同）93年10
    月8 日提起上訴，並於同年12月13日本院言詞辯論終結前提
    起反訴，訴請離婚，依上開規定，應予准許。
二、本訴部分（即被上訴人訴請離婚部分）：
  (一)被上訴人起訴主張：兩造於83年7月16日結婚，婚後原與被
    上訴人父母同住，嗣因上訴人之故，兩造於86年7月間搬離
    被上訴人父母家，在外租屋。生活期間因雙方個性上之差異
    無法協調，經常發生爭吵。87年5月17日兩造發生激烈衝突
    ，進而互相毆打，被上訴人因而受有左手第4 指脫臼，肌腱
    解離，纖維化粘黏，造成永久性屈指功能不良，被上訴人顧
    念夫妻情分而隱忍下來，詎上訴人以被上訴人傷害為由，提
    出告訴，致被上訴人遭檢察官提起公訴，上訴人並於該刑事
    案件審理中，提起附帶民事訴訟，請求被上訴人賠償628萬
    餘元，被上訴人隱忍傷痛，希冀兩造婚姻能夠繼續下去，於
    同年9月23日簽立和解書，同意上訴人暫時在外租屋，並按
    月給予上訴人15,000元，期限以不超過2年為限，被上訴人
    已依約給付至89年9月2年期滿，該期間內，上訴人固有不與
    被上訴人履行同居之正當理由，然期間屆滿後，上訴人仍拒
    不履行夫妻同居之義務。另上訴人並未告知其在外租屋之地
    址，致被上訴人僅能至其工作地點即台北市政府社會局找上
    訴人，惟上訴人不願與被上訴人面談，又拒不接聽被上訴人
    之電話，被上訴人傳簡訊或語音信箱留言，上訴人亦不回話
    ，顯見上訴人對於雙方之婚姻關係已無維繫之意願。88年4
    月間即上訴人在外租屋期間，被上訴人曾帶上訴人到花蓮出
    遊，可証被上訴人願意為維繫兩造婚姻而努力，然仍無法挽
    回上訴人冷淡之心。又兩造於87年5月17日發生大衝突之後
    ，即未再與上訴人有何衝突，詎上訴人於92年12月10日原法
    院審理時，竟以受家庭暴力為由，請求現代婦女基金會在該
    院家庭暴力服務之社工員陪同到庭，作為攻訐被上訴人有家
    庭暴力傾向之伎倆，係對被上訴人人格之一大侮辱，然其於
    庭訊中又以傳統婦女為由，不願離婚，其意圖將責任全部歸
    咎於被上訴人，令被上訴人心寒，是上訴人以非理性歪曲之
    態度對待被上訴人，係造成兩造婚姻期間衝突不斷之主因。
    綜上，上訴人未盡同居義務，復拒與被上訴人溝通、商談，
    且於本件訴訟中一再對被上訴人及家人為無情的謾罵，又有
    欺謊性格，顯無維持婚姻之意，且兩造分居至今已6年，婚
    姻僅是有名無實，夫妻間互信、互諒、互敬之誠摯基礎，早
    已動搖不存在，實已達難以維持之程序等語，為此求依民法
    第1052條第2項規定，求為命准兩造離婚之判決（原審為被
    上訴人勝訴之判決上訴人聲明不服，並提起反訴）。並答辯
    聲明：上訴駁回。
  (二)上訴人則以：兩造結婚後，被上訴人動輒對上訴人拳打腳踢
    ，其全家視上訴人為敝屣，終日對上冷嘲熱諷，企圖讓上訴
    人主動提出離婚，而被上訴人於婚姻期間多次以肢體及精神
    傷害上訴人，上訴人忍無可忍，對被上訴人提出刑事告訴，
    被上訴人為使上訴人撤回刑事告訴，雙方定有分居協議，然
    上訴人對被上訴人仍有情，願與被上訴人同住，且雙方未確
    實分居，然有共同居住之事實，詎被上訴人多次藉故與上訴
    人口角後，將物品騰空搬離，置上訴人獨居該屋，並於租期
    屆滿時，以不擬續租作為驅趕上訴人手段，上訴人多次向被
    上訴人表示欲返家與之團聚，皆遭其以各種直接或間接方式
    拒絕，有惡意遺棄上訴人之情。89年9 月雙方分居協議期限
    屆滿，值上訴人母親過世，上訴人多次以機手機向被上訴人
    傾吐心情，多遭被上訴人冷言以對，被上訴人並罔顧禮節，
    拒絕到場致意，令上訴人及家人心寒。又上訴人任職於台北
    市政府社會局，為被上訴人所知悉，並無無法聯絡之情形，
    反係被上訴人拒接上訴人電話，或口氣惡劣。91年間上訴人
    間委請同學許榮欣出面，轉達欲與被上訴人同住之意，遭被
    上訴人拒絕。92年被上訴人要求離婚，上訴人不同意，被上
    訴人又委請律師發函，希望上訴人協議離婚，兩造婚姻關係
    形同陌路，係可歸責於被上訴人，被上訴人自不得依民法第
    1052條第2項之規定訴請離婚等語，資為抗辯。並上訴聲明
    ：(一)原判決廢棄。(二)被上訴人在第一審之訴駁回。
  (三)經查，兩造於83年7 月16日結婚，婚後原與被上訴人父母同
    住，86年7 月間兩造在外租屋居住於台北縣永和市○○路，
    87年5 月17日兩造發生衝突，上訴人以被上訴人傷害為由，
    提出告訴，同年9 月23日簽立和解書，被上訴人同意上訴人
    暫時在外租屋，並按月給付上訴人15,000元，期限不超過2
    年，被上訴人如數給付至89年9月2年期限屆滿。又上訴人於
    87年5 月17日搬離前開共同租屋處，被上訴人則於88年2、3
    月，前開中和路房屋租期屆滿後，搬至永和市○○路○段156
    號9樓之7房屋，88年5 月則搬回永和市○○路○段208號與父
    母同住，兩造分居迄今等情，為兩造所不爭執 (見本院2卷3
    頁），並有戶籍謄本、行政院國軍退除役官兵輔導委員會台
    北榮民總醫院87年6 月18日診斷證明書、臺灣板橋地方法院
    檢察署檢察官87年度偵字第11475起訴書影本、87年9月23日
    和解書、承諾書影本、房屋租賃契約書存摺影本在卷可稽（
    見台灣台北地方法院92年家調字第1237號卷13、40─44、76
    ─78頁、原審2卷27─36頁、本院2卷7頁)，堪信此部分為真
    實。
  (四)茲本件應審究者為，被上訴人得否依民法第1052條第2 項規
    定請求離婚？
  (1)按夫妻互負同居之義務。但有不能同居之正當理由者，不在
    此限，民法第1001條定有明文；又有不能同居之正當理由，
    並不以遭受配偶慣行毆打為唯一要件，夫妻共同生活，一方
    苟未能受他方適當的尊重，致人格受嚴重損害，有暫時分居
    必要時，即不得謂無不能同居之正當理由。又婚姻係以夫妻
    共同生活為目的，配偶應互相協力保持其共同生活之圓滿、
    安全及幸福，因而夫妻應互相尊重以增進情感之和諧，並確
    保忠貞不移，此為維繫婚姻所必要。夫妻一方之行為，凡有
    礙於他方配偶之人格尊嚴，致夫妻無法繼續共同生活，他方
    配偶在不得已情形下，離家以避免夫妻間裂痕破綻繼續擴大
    、加深，造成夫妻間情義蕩然無存，終至家庭破碎而無以彌
    補，此種防止婚姻破裂而他去情形，要難謂無正當理由而不
    履行同居義務。
  (2)經查，上訴人主張被上訴人於婚後動輒對其拳打腳踢，自85
    年4月1日起至87年5月28日止，陸續受有多處傷害，至創傷
    後壓力症侯群之事實，業據提出國立臺灣大學醫學院附設
    醫院（下稱台大醫院）85年4月1日開立記載，『右側鼻樑裂
    傷』之診斷證明書，85年11月9日台北市立仁愛醫院（下
    稱仁愛醫院）開立記載『胸部瘀傷、腹部擦傷、右臂瘀傷、
    左臂瘀傷、左腿瘀傷、右腿及右腳瘀傷』之驗傷診斷書，
    85年11月22日仁愛醫院開立記載『右上肢擦傷、瘀傷、左上
    肢瘀傷、右肩擦傷』之驗傷診斷書，86年4月12日台大醫
    院開立記載，『左側耳膜外傷性穿孔』之診斷證明書，86
    年6月5日仁愛醫院開立記載『臉部瘀血、頸部擦傷9處、右
    手瘀血4處、右手擦傷、左手瘀血6處、左手擦傷4處，右腳
    瘀血6處、左腳瘀血3處』之驗傷診斷書，87年5月17日三
    軍總醫院開立記載，『左側頭皮頂部皮下血腫、右手肘瘀血
    及挫擦傷、右手臂抓痕7處、右手掌背瘀血、左手掌背皮下
    血腫、右腳皮下血腫3處、左腳大腿紅腫、左小腿皮下血腫
    、左小腿後側刮傷』『致傷之可能原因：據病人（即上訴人
    ）聲被先生（即被上訴人）用椅子打』之家庭暴力事件驗傷
    診斷書，87年5月25日見安診所開立記載，『雙下腿裂傷
    』之驗傷診斷書，87年5月28日台大醫院開立記載『左耳
    鼓膜外傷性穿孔』之診斷證明書，台北市立療養院於87年
    7月22日開立，記載『創傷後壓力症侯群』之診斷證明書等
    在卷可按（見同上家調字卷31─38頁）；其中被上訴人於87
    年5月17日傷害上訴人之行為，據上訴人提出告訴，並經檢
    察官提起公訴，嗣兩造於同年9月23日簽立和解書，同意上
    訴人暫時在外租屋，被上訴人並按月給付上訴人15,000元等
    情，亦有原法院檢察署87年度偵字第11475號起訴書、上訴
    人於87年9月23日書立內載「1.我乙○○承認傷害甲○○之
    行為錯誤，以後不再犯錯並和好相處。並對此事鄭重道歉。
    2.同意甲○○暫時租屋於外，並給予生活補助15,000（元）
    每個月，但不超過貳年為期限」之和解書，及記載「1.乙○
    ○同意以後與甲○○和平相處。2.以往吵架所生之行為在此
    表示歉意，並收回不當之言詞」之承諾書附卷可稽（見同上
    家調字卷40─44頁），而上訴人對上開診斷証明書、和解書
    及承諾書之真正均不爭執，堪認上訴人之主張為真實。是自
    85年4月1日起至87年5月28日止，短短2年期間，被上訴人毆
    打上訴人多達8次，已達慣行毆打之程度，上訴人因心生畏
    懼，致不敢與被上訴人同居，難謂無正當理由。
  (3)被上訴人雖主張：89年9月分居協議期滿後，上訴人拒不與
    被上訴人聯絡、溝通及同居，顯無維繫婚姻之意願云云。按
    夫妻應互愛並誠摯相待，而同居乃夫妻雙方和諧協力始克達
    成，觀諸民法第1001條：「夫妻『互負』同居之義務」之規
    定自明，倘夫妻之一方無意與他方同居，不提出其一己之協
    力，並謂他方不與其同居，係無維繫婚姻之意願，婚姻為有
    名無實，夫妻間互信、互諒、互敬之誠摯基礎已動搖，而以
    之為由訴請判決離婚，於法自難謂為合。查，兩造婚後原與
    被上訴人父母同住，嗣因上訴人與被上訴人父母不合，兩造
    於86年7月搬出在外租屋居住（永和市○○路○段），87年5
    月17日上訴人搬離租屋處，88年2、3月間中山路之租屋處租
    期屆滿，被上訴人另承租永和市○○路○段156號9之7房屋居
    住，租期1年，惟被上訴人僅在該處2個月，即搬回其父母家
    同住，但未告知上訴人，89年3月永和市○○路○段156號9之
    7房屋租期屆滿，被上訴人另承租永和市○○街房屋放置兩
    造之物品，惟並未居住於該處，2個月後，被上訴人即將物
    品搬回其父母住處，而未再承租自由街房屋等情，為上訴人
    所自承（見本院2卷3頁），是上訴人明知被上訴人與其父母
    不合，始搬出在外租屋居住，於協議分居期滿後，未告知上
    訴人兩造同居之處所，未提出一己之力，顯無意與上訴人同
    居。況89年9月兩造分居期限屆滿，適值上訴人之母親過世
    ，上訴人及其家人均邀請被上訴人參加葬禮，被上訴人並未
    前往致意，為被上訴人所不爭執（見本院2卷4頁），是被上
    訴人如有意維繫兩造之婚姻，為人女婿，何以未參加葬禮之
    理，顯見被上訴人並無維繫婚姻之意願。是兩造分居，感情
    破裂，係因被上訴人慣行毆打上訴人及被上訴人無意維繫所
    致，堪以認定。
  (4)按民法第1052條第2 項所稱「有前項以外之重大事由，難以
    維持婚姻者」，乃抽象的、概括的離婚事由，係民法親屬編
    於七十四年修正時，為因應實際需要，參酌各國立法例，導
    入破綻主義思想所增設。但其事由應由夫妻一方負責者，僅
    他方得請求離婚，是其所採者為消極破綻主義精神，而非積
    極破綻主義。關於是否為難以維持婚姻之重大事由，其判斷
    標準為婚姻是否已生破綻而無回復之希望。而婚姻是否已生
    破綻無回復之希望，則應依客觀的標準，即難以維持婚姻之
    事實，是否已達於倘處於同一境況，任何人均將喪失維持婚
    姻意欲之程度而定。至於同條但書所規定「難以維持婚姻之
    重大事由應由夫妻之一方負責者，僅他方得請求離婚」，乃
    因如肯定有責配偶之離婚請求，無異承認恣意離婚，破壞婚
    姻秩序，且有背於道義，尤其違反自己清白 (clean hands)
    之法理，有欠公允，同時亦與國民之法感情及倫理觀念不合
    ，因而採消極破綻主義。然若夫妻雙方均為有責時，則應衡
    量比較雙方之有責程度，而許責任較輕之一方向應負主要責
    任之他方請求離婚，以符合公平。本件兩造自87年5 月17日
    分居至今，雖已7年，惟此係因被上訴人慣行毆打上訴人所
    致，已如前述，則兩造間之婚姻縱有破綻，實係可歸責於被
    上訴人之事由所致，此外，被上訴人又未舉證證明分居及難
    以維持婚姻之重大事由，上訴人亦須負責，揆之首揭說明，
　　，被上訴人自不得據民法第1052條第2 項規定，請求離婚，
    從而，被上訴人以此為由訴請離婚，於法自有未合。
三、反訴部分（即上訴人訴請離婚部分）：
  (一)上訴人反訴主張：被上訴人婚後多次傷害上訴人，致上訴人
    身心受創，被上訴人傷害上訴人力道之強，下手之狠，並非
    一般口角後之情緒失控行為，反像暴行慣犯，顯已達不堪同
    居之虐待；又上訴人於簽立和解書後，念及夫妻情分，仍與
    被上訴人共同居住於原租屋處，詎被上訴人於租屋期間先行
    搬回其父母家，獨留上訴人在該租屋處，甚至揚言不擬續租
    ，要上訴人自行想辦法，因被上訴人及其父母無意讓上訴人
    返回同住，上訴人遂一人在外租屋居住。分居期間屆滿時，
    適逢上訴人母喪，上訴人數次以手機向被上訴人傾吐心情，
    多遭被上訴人冷言以對，又罔顧禮節，拒不參加葬禮，未到
    場致意，令上訴人及其家人心寒。嗣上訴人多次透過友人向
    被上訴人表示欲與之同住，竟遭冷言拒絕，嗣即逕行訴請離
    婚，顯係惡意遺棄上訴人；再兩造婚姻形同陌路，為可歸責
    於被上訴人等語，為此依民法第1052條第1項第3款、第5款
    ，及同法條第2項之規定，求為准兩造離婚之判決。又上訴
    人婚後遭被上訴人肢體傷害，並對上訴人以冷漠、拒絕、隔
    離之作法，造成上訴人身心嚴重受創，須至台北市立療養院
    接受專業治療，為此請求1,200,000 元精神上損害賠償，又
    雙方共同居住期間，房租等費用皆由被上訴人負擔，上訴人
    遭被上訴人遺棄後，房租需再另行支付，自87年5月起迄今
    ，共84個月，每月29,000元（房租25,000元、水電及管理費
    等雜項支出4,000元），計2,400,000元，為損害賠償範圍，
    為此依民法第1056條第1、2項之規定，併求為命被上訴人應
    賠償上訴人3,600,000元本息之判決。並反訴聲明：(一)准兩
    造離婚。(二)反訴上訴人應給付反訴被上訴人3,600,000元，
    及自反訴起訴狀繕本送達翌日起，至清償日止，按年息5%計
    算之利息。
  (二)被上訴人則以：傷害部分，兩造已於87年9 月23日簽訂和解
    書，達成分居協議，自不構成不堪同居之虐待；又因上訴人
    既不認同被上訴人為其夫，上訴人僅係為維持面子，要求被
    上訴人披孝服出席葬禮，此實非被上訴人所願，雖因此對上
    訴人之母親有所虧欠，但係肇因上訴人之態度所致，況此亦
    與惡意遺棄無關；又兩造婚姻破綻之形成，兩造均難辭其咎
    ，上訴人自不得請求損害賠償等語，資為抗辯。並答辯聲明
    ：反訴駁回。
  (三)按夫妻之一方受他方不堪同居之虐待者，他方得向法院請求
    離婚，民法第1052條第1項第3款定有明文。又所謂不堪同居
    之虐待，係指予以身體上或精神上不可忍受之痛苦，致不堪
    繼續同居者而言，如非客觀的已達於此程度，不容夫妻之一
    方，以主觀之見解，任意請求與他方離婚（最高法院著有34
    年上字第3698號判例意旨參照）。又維護人格尊嚴與確保人
    身安全，為我國憲法保護人民自由權利之基本理念，增進夫
    妻情感之和諧，防止家庭暴力之發生，以保護婚姻制度，亦
    為社會大眾所期待。民法第1052條第1項第3款所稱「不堪同
    居之虐待」，應就具體事件，衡量夫妻之一方受他方虐待所
    受侵害之嚴重性，斟酌當事人之教育程度、社會地位及其他
    情事，是否已危及婚姻關係之維繫以為斷。若他方虐待已逾
    越夫妻通常所能忍受之程度，而有危害人格尊嚴與人身安全
    者，即不得謂非受不堪同居之虐待，亦有司法院大法官會議
    釋字第372號解釋意旨足資參照。
  (四)經查，被上訴人自85年4月1日起至87年5月28日止，毆打上
    訴人達8次之多，已如前述。按夫妻結合，乃以互信、互諒
    、互愛為基礎，應立於兩相平等地位，維持其人格之尊嚴，
    被上訴人動輒以暴力加諸上訴人，且毆打成傷，顯係慣常毆
    打，並致使被上訴人身體上或精神上受有不可忍受之痛苦，
    而達不堪同居之虐待。
  (五)又查，上訴人美國南加州大學教育科學碩士，現任職台北市
    政府社會局薦派專員，月薪60,000餘元；被上訴人為美國南
    加州大學機械碩士，現任職六和汽車公司擔任採購經理，月
    薪100,000元，為兩造所自承（見本院2卷5頁），足證兩造
    均受有高等教育，惟被上訴人於婚姻關係存續中多次毆打上
    訴人，實已嚴重侵害上訴人之人身安全與人格尊嚴，顯已逾
    越夫妻通常所能忍受之程度，而危及兩造婚姻關係之維繫，
    參諸前揭所述，應認上訴人因被上訴人前揭行為，已遭受身
    體上及精神上不可忍受之痛苦，致不堪繼續同居。從而，上
    訴人依民法第1052條第1項第3款之規定，請求判決離婚，洵
    屬有據，應予准許。至被上訴人於台灣板橋地方法院檢察署
    檢察官起訴其傷害罪後之87年9月23日與上訴人達成和解(見
    原審(一)卷40至43頁)，並不足以使上訴人在遭受被上訴人暴
    力傷害期間其不堪同居之虐待之性質有所改變，併此敘明。
    又上訴人依民法第1052條第1項第3款規定請求判決離婚，既
    經准許，則其併依同條項第3款、第2項規定請求判決離婚，
    即無庸審酌，亦一併敘明。
  (六)按夫妻之一方，因判決離婚而受有損害者，得向有過失之他
    方，請求賠償。前項情形，雖非財產上之損害，受害人亦得
    請求賠償相當之金額。但以受害人無過失者為限，民法第10
    56條第1項、第2項定有明文。本件被上訴人對上訴人實施身
    體上及精神上之不法侵害行為，致上訴人受有上訴人不堪同
    居之虐待等情，已如前述，足見本件離婚之原因，應可歸責
    於被上訴人，被上訴人為有過失之一方，上訴人並無過失，
    從而，上訴人依首揭規定，請求被上訴人賠償因判決離婚而
    受非財產上損害，為有理由，應予准許。本院斟酌上訴人因
    被上訴人之過失致兩造離婚而對婚姻圓滿、人生美好之期待
    落空，及兩造之教育程度、兩造經濟能力等一切情狀，認上
    訴人之請求以800,000元為適當。逾此部分之請求，尚屬過
    高不應准許。又上訴人請求240萬元兩造同居期間其負擔之
    房租等費用，為被上訴人所否認，上訴人亦稱無法提出有關
    證據證明)見本院(二)卷第6頁14行)，顯見此部分之請求亦屬
    無據以實其說，不足採憑，應予駁回。又民法第1056條所載
    之損害賠償，係以判決離婚為其請求權發生之原因，在判決
    離婚確定前，是項請求權既尚未發生，受害人自不得請求依
    法定利率計算之遲延利息（最高法院91年度台上字第2554號
    判決意旨參照），則被上訴人並請求自本離婚判決確定之翌
    日起，至清償日止，按年息5%計算之利息，為有理由，亦應
    予准許。逾上開金額及利息部分之請求，為無理由，應予駁
    回。
四、綜上所述，被上訴人依民法第1052條第2項規定，訴請判決
    離婚，為無理由，不應准許。原審為被上訴人勝訴之判決，
    自有未洽。上訴意旨指摘原判決不當，求予廢棄改判，為有
    理由。自應由本院予以廢棄改判，如主文第二項所示。另上
    訴人依民法第1052條第1項第3款規定反訴請求離婚，為有理
    由，應予准許。另依民法第1056條之規定，請求被上訴人賠
    償800,000元，及自本件離婚判決確定翌日起，至清償日止
    ，依年息5%計算之利息，為有理由，應予准許，逾此部分之
    請求，為無理由，應予駁回。
五、兩造其餘攻擊、防禦方法，經審酌後認與判決結果無涉，爰
    無一一論述之必要，併此敘明。
六、據上論結，本件上訴為有理由，反訴一部有理由、一部無理
    由，依民事訴訟法第449條第1項、第78條、第79條，判決如
    主文。
中　　華　　民　　國　　94　　年　　8 　　月　　2 　　日
                  民事第四庭審判長法　官  張劍男
　　　　　　　　　　　      　　　法　官  彭昭芬
　　　　　　　　　　　      　　　法　官  蔡芳齡
正本係照原本作成。
如不服本判決，應於收受送達後20日內向本院提出上訴書狀，其
未表明上訴理由者，應於提出上訴後20日內向本院補提理由書狀
（均須按他造當事人之人數附繕本）上訴時應提出委任律師或具
有律師資格之人之委任狀；委任有律師資格者，另應附具律師資
格證書及釋明委任人與受任人有民事訴訟法第466條之一第一項
但書或第二項（詳附註）所定關係之釋明文書影本。
中　　華　　民　　國　　94　　年　　8 　　月　　8 　　日
　　　　　　　　　　　　　　　　　書記官  蔡錦輝
附註：
民事訴訟法第四百六十六條之一（第一項、第二項）：
對於第二審判決上訴，上訴人應委任律師為訴訟代理人。但上訴
人或其他法定代理人具有律師資格者，不在此限。
上訴人之配偶、三親等內之血親、二親等內之姻親，或上訴人為
法人、中央或地方機關時，其所屬專任人員具有律師資格並經法
院認為適當者，亦得為第三審訴訟代理人。
